---
title: "Laboratorio 9 - Redes Neuronales Artificiales"
author: "Bryan Martínez, Adriana Palacios, y Nery Molina"
date: "`r Sys.Date()`"
output:
  pdf_document:
    latex_engine: xelatex
  html_document:
    df_print: paged
---

```{r setup, include=FALSE}
library(dplyr)
library(ggplot2)
library(neuralnet)
library(caret)
library(knitr)

# PREPROCESAMIENTO ESTÁNDAR
vars_eliminar <- c(
  "id", "listing_url", "scrape_id", "picture_url",
  "host_id", "host_url", "host_thumbnail_url", "host_picture_url",
  "name", "description", "neighborhood_overview", "host_about",
  "host_name", "host_location", "amenities", "host_verifications",
  "source", "last_scraped", "calendar_last_scraped", "calendar_updated",
  "host_since", "first_review", "last_review",
  "bathrooms_text",
  "host_total_listings_count",
  "neighbourhood",
  "minimum_nights_avg_ntm",
  "maximum_nights_avg_ntm",
  "number_of_reviews_ltm",
  "number_of_reviews_l30d",
  "number_of_reviews_ly",
  "calculated_host_listings_count_entire_homes",
  "calculated_host_listings_count_private_rooms",
  "calculated_host_listings_count_shared_rooms",
  "estimated_revenue_l365d",
  "host_has_profile_pic", "neighbourhood_group_cleansed"
)

load("listings.RData")
listings$price <- as.numeric(gsub("[$,]", "", listings$price))
listings_clean <- listings[, !(names(listings) %in% vars_eliminar)]
listings_model <- listings_clean[!is.na(listings_clean$price), ]

set.seed(42)
trainIndex <- sample(seq_len(nrow(listings_model)), size = floor(0.7 * nrow(listings_model)))
train <- listings_model[ trainIndex, ]
test  <- listings_model[-trainIndex, ]

train_num <- na.omit(train[, sapply(train, is.numeric)])
test_num  <- test[, names(train_num)]
test_num  <- na.omit(test_num)

# Clasificación
q33 <- as.numeric(quantile(train_num$price, probs = 0.33, na.rm = TRUE))
q67 <- as.numeric(quantile(train_num$price, probs = 0.67, na.rm = TRUE))

train_clf <- train_num %>%
  mutate(price_cat = cut(price, breaks = c(-Inf, q33, q67, Inf),
                         labels = c("Economica", "Intermedia", "Cara"),
                         right = TRUE, ordered_result = TRUE))

test_clf <- test_num %>%
  mutate(price_cat = cut(price, breaks = c(-Inf, q33, q67, Inf),
                         labels = c("Economica", "Intermedia", "Cara"),
                         right = TRUE, ordered_result = TRUE))

train_tree_clf <- train_clf %>% select(-price)
test_tree_clf  <- test_clf %>% select(-price)

# FUNCIONES AUXILIARES
calc_rmse <- function(obs, pred) sqrt(mean((obs - pred)^2, na.rm = TRUE))
calc_mae  <- function(obs, pred) mean(abs(obs - pred), na.rm = TRUE)
calc_r2   <- function(obs, pred) {
  ss_res <- sum((obs - pred)^2, na.rm = TRUE)
  ss_tot <- sum((obs - mean(obs, na.rm = TRUE))^2, na.rm = TRUE)
  1 - ss_res / ss_tot
}
calc_acc <- function(real, pred) mean(as.character(real) == as.character(pred))

calc_reg_row <- function(nombre, real_train, pred_train, real_test, pred_test) {
  data.frame(
    Modelo = nombre,
    RMSE_Train = calc_rmse(real_train, pred_train),
    MAE_Train = calc_mae(real_train, pred_train),
    R2_Train = calc_r2(real_train, pred_train),
    RMSE_Test = calc_rmse(real_test, pred_test),
    MAE_Test = calc_mae(real_test, pred_test),
    R2_Test = calc_r2(real_test, pred_test)
  )
}

diagnostico_clf <- function(acc_train, acc_test, umbral = 0.10) {
  ifelse(acc_train - acc_test > umbral, "Sobreajuste",
         ifelse(acc_test < 0.55, "Desajuste", "Adecuado"))
}

diagnostico_reg <- function(rmse_train, rmse_test, r2_train, r2_test, umbral = 0.20) {
  brecha <- (rmse_test - rmse_train) / pmax(rmse_train, 1)
  ifelse(brecha > umbral, "Sobreajuste",
         ifelse(r2_test < 0.20, "Desajuste", "Adecuado"))
}

# NORMALIZACIÓN MIN-MAX PARA RNA
# Los parámetros de normalización se calculan únicamente desde el conjunto de entrenamiento
# y se aplican tanto a entrenamiento como a prueba para evitar data leakage.

# Clasificación: features desde train_tree_clf (sin price_cat)
features_clf <- as.data.frame(train_tree_clf %>% select(-price_cat))
rna_clf_min <- sapply(features_clf, min, na.rm = TRUE)
rna_clf_max <- sapply(features_clf, max, na.rm = TRUE)

normalize_minmax <- function(df, min_vals, max_vals) {
  ranges <- max_vals - min_vals
  ranges[ranges == 0] <- 1
  as.data.frame(sweep(sweep(as.matrix(df), 2, min_vals, "-"), 2, ranges, "/"))
}

# Conjunto de entrenamiento normalizado para clasificación
train_rna_features <- normalize_minmax(features_clf, rna_clf_min, rna_clf_max)
train_rna_clf <- train_rna_features
train_rna_clf$Economica  <- as.integer(train_tree_clf$price_cat == "Economica")
train_rna_clf$Intermedia <- as.integer(train_tree_clf$price_cat == "Intermedia")
train_rna_clf$Cara       <- as.integer(train_tree_clf$price_cat == "Cara")
train_rna_clf$price_cat  <- train_tree_clf$price_cat

# Conjunto de prueba normalizado para clasificación
test_features_clf <- as.data.frame(test_tree_clf %>% select(-price_cat))
test_rna_features <- normalize_minmax(test_features_clf, rna_clf_min, rna_clf_max)
test_rna_clf <- test_rna_features
test_rna_clf$Economica  <- as.integer(test_tree_clf$price_cat == "Economica")
test_rna_clf$Intermedia <- as.integer(test_tree_clf$price_cat == "Intermedia")
test_rna_clf$Cara       <- as.integer(test_tree_clf$price_cat == "Cara")
test_rna_clf$price_cat  <- test_tree_clf$price_cat

# Regresión: normalizar train_num completo (incluye price como salida)
rna_reg_min <- sapply(train_num, min, na.rm = TRUE)
rna_reg_max <- sapply(train_num, max, na.rm = TRUE)

train_rna_reg <- normalize_minmax(train_num, rna_reg_min, rna_reg_max)
test_rna_reg  <- normalize_minmax(test_num,  rna_reg_min, rna_reg_max)

# Fórmulas para neuralnet
feature_names_clf <- names(features_clf)
formula_clf <- as.formula(
  paste("Economica + Intermedia + Cara ~",
        paste(feature_names_clf, collapse = " + "))
)

feature_names_reg <- setdiff(names(train_rna_reg), "price")
formula_reg <- as.formula(
  paste("price ~", paste(feature_names_reg, collapse = " + "))
)
```

## Actividad 1 — Preparación de los Conjuntos de Datos

Para garantizar que los resultados encontrados con este modelo que se va a estar generando sean comparables con todos los anteriores, se busca utilizar los mismos conjuntos de entrenamiento y prueba. Utilizando la misma semilla y una partición de 70% para datos de entrenamiento y 30% para datos de prueba, establecido desde el laboratorio 3. Se definió de esta forma porque es la sugerencia que se dio dentro del curso como recomendación para tratar de tener modelos que no sean sobreajustados ni subajustados.
Cabe recalcar que, al estar trabajando con redes neuronales, un enfoque en el cual se tiene sensibilidad ante la escala de los valores que se manejan (ya que el aprendizaje se va calculando en base a los gradientes descendentes), diferencias considerables en las magnitudes de las variables pueden afectar directamente a la efectividad del modelo. ya que podría tomar caminos en donde, dadas las magnitudes tan grandes que pueden tener algunas variables, parezca que representa una tasa de cambio mucho más alta, cuando lo único que está ocurriendo es que las unidades con las que se trabajan son mayores para algunas variables.
Por ello, para trabajar el resto de laboratorios, se aplicó normalización min-max sobre cada una de las variables predictoras, transformando todos los valores a un rango de entre 0 y 1. Además, para evitar que la información del conjunto de entrenamiento se filtrara hacia el conjunto de prueba, se calcularon los rangos (mínimo y máximo) exclusivamente desde el conjunto de entrenamiento, y esos mismos parámetros se aplican al conjunto de prueba.
Por otro lado, para cuando se llegue a la etapa de trabajar con el modelo para clasificación, se dejaron los mismos umbrales definidos en laboratorios anteriores. En donde:
- El percentil 33 va a definir las casas económicas.
- Entre 33 y 67 tenemos a las intermedias.
- Del percentil 67 para arriba vamos a tener a todas las casas caras.

## Actividad 2 — Variable Respuesta para Clasificación

La variable respuesta seleccionada para los modelos de clasificación es `price_cat`, construida a partir del precio por noche y discretizada en tres categorías: Economica (precio ≤ `r q33` USD), Intermedia (`r q33` < precio ≤ `r q67` USD) y Cara (precio > `r q67` USD). Esta misma variable se utilizó en todos los laboratorios de clasificación anteriores, lo que permite que podamos comparar contra resultados en modelos previos.

En los conjuntos normalizados para RNA (`train_rna_clf` y `test_rna_clf`), la variable respuesta también está representada mediante tres columnas binarias (Economica, Intermedia, Cara). Dado que las redes neuronales necesitan valores numéricos para poder ponderar sus entradas, las variables categóricas requieren transformarse: para cada valor posible que puede tomar la categoría se crea una columna en el conjunto de datos, y a través de ceros y unos se representa su presencia o ausencia en cada observación.

## Actividad 3 — Modelos de RNA para Clasificación

```{r modelos-clasificacion}
set.seed(123)
idx_rna_clf <- sample(nrow(train_rna_clf), 500)
train_rna_sample_clf <- train_rna_clf[idx_rna_clf, ]

set.seed(123)
tiempo_una_capa <- system.time({
  modelo_una_capa <- neuralnet(
    formula_clf,
    data = train_rna_sample_clf,
    hidden = 64,
    act.fct = "logistic",
    linear.output = FALSE,
    threshold = 0.5,
    stepmax = 1e5
  )
})

set.seed(123)
tiempo_dos_capas <- system.time({
  modelo_dos_capas <- neuralnet(
    formula_clf,
    data = train_rna_sample_clf,
    hidden = 32,
    act.fct = "tanh",
    linear.output = FALSE,
    threshold = 0.5,
    stepmax = 1e5
  )
})
```

## Actividad 4 — Predicciones de Clasificación

```{r predicciones-clasificacion}
clases_clf <- c("Economica", "Intermedia", "Cara")

# Predicciones sobre el conjunto de prueba
pred_probs_una_test <- compute(modelo_una_capa, test_rna_clf[, feature_names_clf])$net.result
pred_clase_una_test <- factor(clases_clf[apply(pred_probs_una_test, 1, which.max)], levels = clases_clf)

pred_probs_dos_test <- compute(modelo_dos_capas, test_rna_clf[, feature_names_clf])$net.result
pred_clase_dos_test <- factor(clases_clf[apply(pred_probs_dos_test, 1, which.max)], levels = clases_clf)

# Predicciones sobre entrenamiento (necesarias para análisis de sobreajuste en Actividad 7)
pred_probs_una_train <- compute(modelo_una_capa, train_rna_clf[, feature_names_clf])$net.result
pred_clase_una_train <- factor(clases_clf[apply(pred_probs_una_train, 1, which.max)], levels = clases_clf)

pred_probs_dos_train <- compute(modelo_dos_capas, train_rna_clf[, feature_names_clf])$net.result
pred_clase_dos_train <- factor(clases_clf[apply(pred_probs_dos_train, 1, which.max)], levels = clases_clf)
```

## Actividad 5 — Matrices de Confusión

```{r matrices-confusion-clf}
metricas_clf <- function(nombre, pred, real) {
  cat("===", nombre, "===\n\n")
  print(table(Prediccion = pred, Referencia = real))
  cat("\n")

  clases <- c("Economica", "Intermedia", "Cara")
  acc <- mean(as.character(pred) == as.character(real))

  tabla <- t(sapply(clases, function(cls) {
    tp <- sum(pred == cls & real == cls)
    fp <- sum(pred == cls & real != cls)
    fn <- sum(pred != cls & real == cls)
    pr <- ifelse(tp + fp == 0, 0, tp / (tp + fp))
    re <- ifelse(tp + fn == 0, 0, tp / (tp + fn))
    f1 <- ifelse(pr + re == 0, 0, 2 * pr * re / (pr + re))
    c(Precision = round(pr, 4), Recall = round(re, 4), F1 = round(f1, 4))
  }))

  cat("Accuracy:", round(acc, 4), "\n\n")
  print(tabla)
  cat("\n")
}

metricas_clf("Modelo de 64 neuronas",  pred_clase_una_test, test_rna_clf$price_cat)
metricas_clf("Modelo de 32 neuronas", pred_clase_dos_test, test_rna_clf$price_cat)
```


## Actividad 6 — Comparación de Modelos de Clasificación RNA

```{r comparacion-clasificacion}
cat("Tiempo Modelo 64 neuronas: ", tiempo_una_capa["elapsed"], "seg\n")
cat("Tiempo Modelo 32 neuronas: ", tiempo_dos_capas["elapsed"], "seg\n")
```

Tras analizar los resultados presentados por cada uno de los modelos, se identificó que el modelo de 64 neuronas tiene un accuracy de 0.5721, mientras que el de 32 neuronas alcanzó 0.5568. A pesar de duplicar la cantidad de neuronas, la mejoría entre una métrica y la otra es mínima, de menos de 0.02, lo que puede ser un indicio de que el modelo converge en esa zona. No se logra evidenciar una diferencia notoria a pesar del cambio considerable en la cantidad de neuronas.

Por otro lado, al analizar las matrices de confusión para cada uno de los casos, vemos que donde más se confunde el modelo de 64 neuronas es con la clasificación intermedia de propiedades. Se predijeron como económicas observaciones que resultaron ser intermedias, y como caras otras que también terminaron siendo intermedias. Esto puede explicarse a partir de la idea de que una propiedad intermedia comparte características con una económica y con una cara, lo que le dificulta al modelo hacer una clasificación adecuada para esta categoría.

Un caso similar se observa en el otro modelo, donde una vez más las mayores discrepancias se presentan con la categoría intermedia. Uno de los puntos más destacables al analizar las matrices es que los valores no cambian considerablemente entre un modelo y otro. Por ejemplo, las observaciones predichas como Intermedia que en realidad eran Economica fueron 1,601 en el modelo de 64 neuronas y 1,632 en el de 32 neuronas, una diferencia de tan solo 31 casas. Lo mismo se observa en las demás celdas.

En cuanto al tiempo de procesamiento, sorprendentemente el modelo con 64 neuronas, que utiliza activación logística, tardó 0.406 segundos, mientras que el modelo con 32 neuronas, que utiliza tanh, tardó 1.198 segundos, más del doble. Esto resulta contraintuitivo, ya que se esperaría que una red más pequeña convergiera más rápido; sin embargo, la función tanh parece requerir más iteraciones para alcanzar el umbral de convergencia establecido.

## Actividad 7 — Análisis de Sobreajuste en Clasificación

```{r sobreajuste-clasificacion}
acc_una_train <- calc_acc(train_rna_clf$price_cat, pred_clase_una_train)
acc_una_test  <- calc_acc(test_rna_clf$price_cat,  pred_clase_una_test)

acc_dos_train <- calc_acc(train_rna_clf$price_cat, pred_clase_dos_train)
acc_dos_test  <- calc_acc(test_rna_clf$price_cat,  pred_clase_dos_test)

tabla_64 <- data.frame(
  Conjunto     = c("Entrenamiento", "Prueba"),
  Accuracy     = round(c(acc_una_train, acc_una_test), 4),
  Diagnostico  = c(diagnostico_clf(acc_una_train, acc_una_test), "")
)

tabla_32 <- data.frame(
  Conjunto     = c("Entrenamiento", "Prueba"),
  Accuracy     = round(c(acc_dos_train, acc_dos_test), 4),
  Diagnostico  = c(diagnostico_clf(acc_dos_train, acc_dos_test), "")
)

kable(tabla_64, caption = "Modelo 64 neuronas — activación logística")
kable(tabla_32, caption = "Modelo 32 neuronas — activación tanh")
```

Tras analizar los datos en el modelo de 64 neuronas, vemos que el accuracy en el entrenamiento fue de 0.5774, como es de esperarse. En el conjunto de prueba la métrica se redujo pero no de forma considerable, ya que ésta fue de 0.5721. Al no presentarse un declive notorio en los valores de la métrica, no se puede decir que hubo sobreajuste, ya que los resultados encontrados son bastante similares entre sí. Tendríamos sobreajuste si, por ejemplo, en el conjunto de prueba la métrica presentara una diferencia de 0.3 menos, que estuviera en 0.2721. Ahí sí se podría argumentar que el modelo presentó sobreajuste, ya que tendríamos un rendimiento bastante alto en entrenamiento pero el rendimiento en prueba cae significativamente.

Por otro lado, vemos un comportamiento bastante similar en el modelo de 32 neuronas. En este caso, el accuracy en entrenamiento fue de 0.5581 y en el de prueba fue de 0.5568, una diferencia de apenas 0.0013. Bajo el mismo razonamiento aplicado en el modelo anterior, en este tampoco se podría decir que hay sobreajuste.


## Actividad 8 — Tuneo del Mejor Modelo de Clasificación

```{r tuneo-clasificacion}
# Ajustar arquitectura y parámetros del mejor modelo de clasificación
# Evaluar si mejora sin sobreajustarse
```

## Actividad 9 — Variable Respuesta para Regresión

Para la tarea de regresión, la variable respuesta es el precio por noche (`price`). Los conjuntos `train_rna_reg` y `test_rna_reg` contienen todas las variables numéricas normalizadas al rango [0, 1], incluyendo `price` como salida, ya que como se mencionó previamente, esto es indispensable para evitar que una variable tenga mayor impacto que otra únicamente por su unidad de medida. Las predicciones deberán desnormalizarse al final usando los mismos parámetros de la transformación para obtener las predicciones expresadas en dólares.

## Actividad 10 — Modelos de RNA para Regresión

```{r modelos-regresion}
# Modelo 1: una capa oculta de 64 neuronas, activación logística, salida lineal (sin activación)

# Modelo 2: dos capas ocultas de 128 y 64 neuronas, activación tanh, salida lineal
```

## Actividad 11 — Comparación de Modelos de Regresión RNA

```{r comparacion-regresion}
# Comparar RMSE, MAE y R2 en train y test para ambos modelos de regresión
# Usar calc_reg_row() para construir tabla de métricas
```

## Actividad 12 — Análisis de Sobreajuste con Curvas de Aprendizaje

```{r curvas-aprendizaje}
# Entrenar el mejor modelo de regresión con fracciones crecientes del conjunto de entrenamiento
# Registrar error en train y validación en cada punto
# Graficar curva de aprendizaje con ggplot2
```

## Actividad 13 — Tuneo del Mejor Modelo de Regresión

```{r tuneo-regresion}
# Ajustar arquitectura y parámetros del mejor modelo de regresión
# Evaluar si mejora sin sobreajustarse
```

## Actividad 14 — RNA vs. Algoritmos Anteriores: Comparación en Regresión

```{r comparacion-global-regresion}
# Tabla comparativa: Árbol de regresión, Random Forest, Naive Bayes, KNN,
# Regresión Lineal, SVR, RNA (mejor modelo)
# Incluir métricas y tiempo de procesamiento
```

## Actividad 15 — RNA vs. Algoritmos Anteriores: Comparación en Clasificación

```{r comparacion-global-clasificacion}
# Tabla comparativa: Árbol de decisión, Random Forest, Naive Bayes, KNN,
# Regresión Logística, SVM, RNA (mejor modelo)
# Exactitud en test como métrica principal
```

## Actividad 16 — Mejor Modelo de Regresión: Comparación Final

```{r comparacion-final-regresion}
# Comparación detallada del mejor modelo de regresión con todos los algoritmos anteriores
# Análisis de eficiencia (tiempo de procesamiento vs. ganancia en desempeño)
```

## Actividad 17 — Conclusiones y Tabla Resumen

```{r tabla-resumen-final}
# Tabla unificada con métricas de todos los modelos (clasificación y regresión)
# Selección del mejor algoritmo para cada tarea
```

## Actividad 18 — Análisis Global de Sobreajuste

```{r sobreajuste-global}
# Comparar brecha train-test de todos los modelos vistos en el curso
# Considerar el sobreajuste como criterio adicional para selección del mejor modelo
```

## Actividad 19 — Informe General de la Consultoría

```{r informe-general, eval=FALSE}
# Informe consolidado desde análisis exploratorio (Lab 3) hasta RNA (Lab 9)
# Formato formal para presentación a directivos de SmartStay Advisors
```
